# Datenmanipulation

## Daten hinzufügen

### Variablen hinzufügen

Mit den Operatoren `$` und Zuweisung `=` können Sie neue Spalten zu einem Datenrahmen hinzufügen. Dazu verwenden Sie einfach die Notation `df$Name` und weisen ihm einen neuen Datenvektor (Variable) zu.

Erstellen wir zum Beispiel einen data.frame namens test mit zwei Spalten: `ID` und `Alter`:

```{r}
test = data.frame("ID" = c(1, 2, 3, 4, 5),
                  "Alter" = c(24, 25, 42, 56, 22))
```

Lassen Sie uns nun eine neue Spalte namens `Geschlecht` aus einem Vektor mit Geschlechtsdaten hinzufügen:

```{r}
test$Geschlecht = c("männlich", "weiblich", "weiblich", "männlich", "weiblich")
```

Hier ist das Ergebnis:

```{r}
test
```

Dasselbe funktioniert auch mit eckigen Klammern `[]`:

```{r}
test["Lieblingsfilm"] = c("Titanic", "Herr der Ringe", "Harry Potter", "Titanic", "Matrix")

test
```

Diese Methoden hängen neue Spalten immer ganz hinten (ganz rechts) an den data.frame an. 
Wollen wir die neue Variable an einer bestimmten Position des data.frames einfügen, nutzen wir die `add_column()` Funktion aus dem `tibble` Paket.

Wollen wir zum Beispiel eine Variable an die 2. Position des Datensatzes einfügen nutzen wir und spezifizieren das `.after` oder `.before` Argument mit dem Index oder dem Namen der vorherigen/folgenden Variable:

```{r message=FALSE, warning=FALSE}
library(tibble)

test = add_column(test, Haustier = c("Hund", "Katze", "Hund", "Hund", "Fische"),  .after = 1)

# oder 

# test = add_column(test, Haustier = c("Hund", "Katze", "Hund", "Hund", "Fische"),  .before = "Alter")

test
```

## Daten löschen

### Variablen löschen

Wir möchten aus unserem `test` Datensatz die Variable `Lieblingsfilm` wieder löschen.

Der einfachste Weg um eine Variable zu löschen funktioniert wieder einmal mit den `$` Operator.

```{r}
test$Lieblingsfilm = NULL

test
```

Wollen wir mehrere Variablen auf einmal löschen, empfiehlt sich wie bereits bei der Auswahl von Variablen die `select()` Funktion aus dem `dplyr` Paket. Um wieder etwas zum Löschen zu haben, erstellen wir zunächst 3 leere Dummy Variablen:

```{r}
test$ZumLoeschen1 = NA
test$ZumLoeschen2 = NA
test$ZumLoeschen3 = NA

test
```

Nun löschen wir diese 3 Variablen wieder 
```{r message=FALSE, warning=FALSE}
library(dplyr)

test = select(test, -c(ZumLoeschen1, ZumLoeschen2, ZumLoeschen3))

# oder 

# test = select(test, -contains("ZumLoeschen"))

test
```

### Fälle löschen

Die einfachste Art Fälle zu löschen, ist das Überspeichern des data.frames ohne die zu löschenden Fälle. Diese Selektion machen wir einfach mit den eckigen Klammern `[]` und einem `-`

Wir wollen die 2. Person im test data.frame löschen:

```{r}
test = test[-2,]

test
```

Genau wie im Kapitel Daten auswählen gelernt, können wir auch die zu löschenden Personen nach einer Logik auswählen:

Wir wollen alle Personen mit `Geschlecht == "männlich"` löschen:

```{r}
test = test[-c(test$Geschlecht == "männlich"),]

# oder 

# test = test[c(test$Geschlecht != "männlich"),]

test
```

## Variablen umbenennen

### Variablennamen ändern

Um uns die Variablennamen anzeigen zu lassen, benutzen wir `names()`:

```{r}
names(test)
```

Dieselbe Funktion können wir auch nutzen um Variablen umzubenennen.

Wir wollen die 1. Variable anstelle von `ID` gerne `Idenfikation` nennen:

```{r}
names(test)[1] = "Idenfikation"

test
```

Dasselbe funktioniert auch mit logischen Argumenten (die Variable, die `ID` heisst...)

```{r}
names(test)[names(test) == "ID"] = "Idenfikation"
```

Wollen wir mehrere Variablen auf einmal umbennen eimpfiehlt sich die `rename()` Funktion aus `dplyr`. Wir bauen uns zunächst noch einmal 3 leere Dummy Variablen, die wir dann umbenennen:

```{r}
test$A = NA
test$B = NA
test$C = NA

test
```

Nun zum Umbennen:

```{r}
test = rename(test, c(D = A, 
                      E = B,
                      F = C))

test
```

## Daten verändern

```{r echo=F}
test <- data.frame("ID" = c(1, 2, 3, 4, 5),
                     "Alter" = c(24, 25, 42, 56, 22))
test$Geschlecht = c("männlich", "weiblich", "weiblich", "männlich", "weiblich")
```

### Werte ändern

Die einfachste Art zum Ändern von Werten ist wie immer das Selektieren und Überspeichern.

Schauen wir uns einmal die `Alter` Variable in unserem test data.frame an:

```{r}
test
```

Wenn ich beispielsweise alle 25 Jahre alten Leute 35 Jahre alt werden lassen wollte, muss ich diese nur selektieren und überspeichern:

```{r}
test$Alter[test$Alter == 25] = 35

test
```

### Recodieren

Manchmal ist es nützlich, Werte nicht nacheinander zu überspeichern, sondern simultan (also alle parallel) zu ändern.

Nehmen wir einmal an, ich hätte ein Fragebogenitem zum Thema Introversion (Rating von 1-5). Die Frage lautet "Gehen Sie gerne auf Parties"?

```{r}
test$Item = c(1, 3, 5, 4, 2)

test
```

Dieses Item gibt uns eine nützliche Information hinsichtlich der Introversion der Person, denn jemand sehr introvertiertes würde vermutlich eine niedrige Zahl ankreuzen (z.B. Person 1). Um sie ggf. mit anderen Items zu verrechnen müssen wir Items jedoch häufig umdrehen (umpolen), sodass hohe Werte auch eine hohe Ausprägung des Konstrukts reflektieren.

Mein Ziel ist also folgendes:

1 $\rightarrow$ 5
2 $\rightarrow$ 4
3 $\rightarrow$ 3
4 $\rightarrow$ 2
5 $\rightarrow$ 1

Der 1. Impuls wäre folgendes:

```{r}
# test$Item[test$Item == 1] = 5
```

Das Problem damit ist, dass alle ursprünglichen 1er Werte die ich zu 5er Werten mache, sich wieder zu 1er Werten verändern, sobald ich die ursprünglichen 5er in 1er verändere. Ich muss also alle Werte "auf einmal" ändern.

Dafür nutzen wir die `recode()` Funktion aus dem Paket `dplyr`:

```{r}
test$Item = recode(test$Item, "1" = 5, "2" = 4, "4" = 2, "5" = 1)

test
```

### Worte ändern

Dasselbe funktioniert natürlich für Worte. Lassen Sie uns `männlich` und `weiblich` doch einmal in `Mann` und `Frau` verändern:

```{r}
test$Geschlecht[test$Geschlecht == "männlich"] = "Mann"
test$Geschlecht[test$Geschlecht == "weiblich"] = "Frau"

test
```

Manchmal haben wir jedoch Variablen mit unterschiedlichen Ausprägungen, die alle einen bestimmten Wortteil haben, der verändert werden soll.

Nehmen wir einmal folgende Variable:

```{r}
test$Gruppe = c("GruppeA", "GruppeB", "GruppeC", "GruppeD", "GruppeE")

test
```

Nehmen wir an, ich wollte das Wort `Gruppe` ind `Klasse` verändern die Bezeichnungen A-E aber beibehalten. Dann muss ich einen bestimmten Worteil für alle Werte in der Variable ersetzten. Dafür ist die Funktion `gsub()` ideal:

```{r}
test$Gruppe = gsub(pattern = "Gruppe", replacement = "Klasse", x = test$Gruppe)

test
```

Dasselbe lässt sich natürlich auf für Variablennamen anwenden. Wir erstellen noch einmal 3 leere Dummy Variablen

```{r}
test$Test1 = NA
test$Test2 = NA
test$Test3 = NA

test
```

Nun bennen wir sie mit `gsub()` automatisch um. Wir wollen probieren, dass `Test` zu `Item` wird:

```{r}
names(test) = gsub(pattern = "Test", replacement = "Item", x = names(test))
```

### Faktorstufen ändern

Zunächst legen wir einmal eine Faktorvariable an. Wir wollen die Variable `Diagnose` codieren für die Stufen Depression, Angststörung und Sucht.

```{r}
test$Diagnose = factor(c("Depression", "Angststörung", "Sucht", "Depression", "Angststörung"))

test$Diagnose
```

Wir wollen die Namen der Faktorstufen z.B. etwas abgekürzt haben. Wir gehen genauso vor wie bei der Umbenennung von Variablen, nur nutzen wir statt `names()` den Befehl `levels()`:

```{r}
levels(test$Diagnose) = c("Angst", "Depr.", "Sucht")

test$Diagnose
```

Wie wir sehen, sortiert R Faktorstufen zunächst einmal immer alphabetisch. Vielleicht wollen wir, dass anstelle von Angst die Depression die 1. Faktorstufe ist (z.B. zur Darstellung in einer Graphik o.ä.). Dafür nutzen wir die Funktion `relevel()`

```{r}
test$Diagnose = relevel(test$Diagnose, "Depr.")

test$Diagnose
```

## Daten sortieren

Frisch gesammelte Daten können manchmal in ungeordneter Form bei uns ankommen. Eine Möglichkeit Ordnung in die Daten zu bekommen, ist das Sortieren der Daten, welches i.d.R. nach der Logik einer bestimmten Variable erfolgt. 

### Sortieren nach numerischen Variablen

Lassen Sie uns zur Demonstration einen **ungeordneten** Test dataframe erstellen:

```{r}
test <- data.frame("ID" = c(3, 5, 1, 2, 4),
                     "Alter" = c(24, 25, 42, 56, 22))

# dataframe ansehen:

test
```

Der data.frame ist weder nach der `ID` Variable, noch nach dem inhaltlichen Kriterium des Alters (jung nach alt vs. alt nach jung) geordnet.

Für ein schnelles Sortieren nutzen wir die Funktion `order()`. Diese wenden wir auf die Variable an, nach der wir sortieren wollen und schreiben den Befehl links vom Komma in den eckigen Klammern (Erinnerung: links vom Komma bezieht sich immer auf Zeilen, rechts auf die Spalten). Den sortierten data.frame wollen wir `test2` nennen.

```{r}
test2 = test[order(test$ID),]

# sortierten dataframe ansehen:

test2
```

Dasselbe funktioniert mit der Altervariable (von jung nach alt).

```{r}
test3 = test[order(test$Alter),]

# sortierten dataframe ansehen:

test3
```

Wollten wir den dataframe anhand der Altervariable von alt nach jung sortieren, benutzen wir das Zusatzargument `decreasing = TRUE`:

```{r}
test4 = test[order(test$Alter, decreasing = TRUE),]

# sortierten dataframe ansehen:

test4
```

### Sortieren nach Variablen mit Worten

Wollen wir unseren dataframe nach einer Variable sortieren, die Worte enthält, führt `order()` zu einer alphabetischen Sortierung. Wir hängen zum Ausprobieren eine character Variable an unseren `test` data.frame:

```{r}
test$Name = c("Klaus", "Jan", "Anna", "John", "Cleo")

test
```

Sortieren mit `order()` anhand der Variable `Name` ergibt:

```{r}
test5 = test[order(test$Name),]

test5
```

## Datensätze zusammensetzen

Oft kommt es vor, dass wir zwei data.frames zusammensetzen wollen. Dies könnte der Fall sein, wenn wir unsere Daten in 2 unterschiedlichen Tabellen gesammelt haben, wir aber nun mit den kombinierten Daten rechnen wollen. Damit beschäftigen wir uns in den nächsten Abschnitten.

### cbind und rbind  

Beim Zusammensetzen von dataframes sind 2 Szenarien denkbar:

1. **Spalten** des einen dataframes rechts an die Spalten des anderen dataframes (beide dataframes haben gleich viele Zeilen)
2. **Zeilen** des einen dataframes unten an die Zeilen des anderen dataframes (beide dataframes haben gleich viele Spalten)

Dafür gibt es die Funktionen `cbind()` (colums aka Spalten verbinden) und `rbind()` (rows aka Zeilen verbinden).

#### cbind

Zur Demonstration der `cbind()` Funktion bauen wir uns 2 kleine Test-dataframes. Wichtig ist, dass diese die selbe Anzahl von Zeilen haben:

```{r}
test1 <- data.frame("ID" = c(1, 2, 3, 4, 5),
                     "Alter" = c(24, 25, 42, 56, 22))

test2 <- data.frame("IQ" = c(100, 102, 98, 90, 121),
                     "Neurotizismus" = c(11, 42, 31, 22, 13))
```

Hier haben wir den dataframe test1:

```{r}
test1
```

Und hier den dataframe test2:

```{r}
test2
```

Zum Zusammensetzen der beiden (test2 rechts an test 1 "dranhängen") schreiben wir beide dataframes in die `cbind()` Funktion. Der kombinierte Datensatz soll test 3 heißen:

```{r}
test3 = cbind(test1, test2)

# Ergebnis ansehen:

test3
```

#### rbind

Zur Demonstration der `rbind()` Funktion bauen wir uns 2 weitere kleine Test-dataframes. Wichtig ist, dass diese die selbe Anzahl von Spalten haben und dass diese die selben Variablennamen haben:

```{r}
test1 <- data.frame("ID" = c(1, 2, 3, 4, 5),
                     "Alter" = c(24, 25, 42, 56, 22))

test2 <- data.frame("ID" = c(6, 7, 8, 9, 10),
                     "Alter" = c(27, 35, 31, 66, 51))
```

Hier haben wir den dataframe test1:

```{r}
test1
```

Und hier den dataframe test2:

```{r}
test2
```

Zum Zusammensetzen der beiden (test2 unten an test 1 "dranhängen") schreiben wir beide dataframes in die `rbind()` Funktion. Der kombinierte Datensatz soll test 3 heißen:

```{r}
test3 = rbind(test1, test2)

# Ergebnis ansehen:

test3
```

### merge

Haben wir 2 ungeordnete dataframes mit Daten derselben Personen, jedoch mit unterschiedlichen Variablen, die wir zusammensetzen wollen, haben wir das Problem, dass die Zeilenreihenfolge des einen dataframes ggf. nicht mit der Zeilenreihenfolge des anderen dataframes übereinstimmt:

```{r}
test1 <- data.frame("ID" = c(1, 2, 3, 4, 5),
                    "Alter" = c(24, 25, 42, 56, 22))

test2 <- data.frame("ID" = c(2, 5, 3, 1, 4),
                    "IQ" = c(100, 102, 98, 90, 121))
```

Setzen wir die dataframes einfach mit `cbind()` aneinander, bekommt z.B. Person mit der `ID == 1` den IQ Wert der Person mit `ID == 2`, da diese beide in der 1. Zeile der dataframes stehen.

Wir könnten natürlich beide dataframes erst mit `order()` nach der `ID` Variable sortieren und sie anschließend mit `cbind()` kombinieren. Schneller geht es jedoch mit der Funktion `merge()`. Diese braucht als Information nur eine Variable, die R sagt welche Zeilen zusammengehören. Da `ID` eindeutige Werte aufweist und in beiden dataframes vorhanden ist, nutzen wir diese Variable für den merge:

```{r}
test3 = merge(test1, test2, by = "ID")

test3
```

## Datensätze transformieren

### Von Wide- und Long-Format

Datensätze können entweder im Wide- oder Long-Format vorliegen, wobei jede Formatierung ihre eigenen Vor- und Nachteile aufweist. 

#### Wide-Format

Im Wide-Format werden Daten normalerweise in einer breiten Tabelle dargestellt, wobei jede Variable eine eigene Spalte hat. Diese Darstellung eignet sich gut, wenn der Fokus auf einer schnellen Datenexploration und einer einfachen Zusammenfassung liegt. Es ermöglicht eine übersichtliche Sicht auf die Daten, insbesondere wenn es viele Variablen gibt. 

Ein Großteil der Daten, die wir direkt nach einer Datenerhebung haben, liegen im Wide-Format vor.

Schauen wir uns ein kleines Datenbeispiel für $N=5$ Personen an:

```{r}
ID = c(1, 2, 3, 4, 5)
Geschlecht = c("männlich", "weiblich", "männlich", "männlich", "weiblich")
Depression_T1 = c(12, 16, 21, 8, 13)
Depression_T2 = c(7, 4, 12, 7, 11)
Depression_T3 = c(7, 4, 12, 7, 11)
df_wide = data.frame(ID, Geschlecht, Depression_T1, Depression_T2, Depression_T3)

df_wide
```

Wichtig: Jede Person hat eine Zeile. Gibt es Messwiederholungen (hier T1, T2 und T3 des Depressionswerte; T = Time), erhält jede Messung seine eigene Spalte.

Mit jeder zusätzlichen Spalte (bzw. Messung) wird der Datensatz breiter, daher der Name "Wide-Format".

#### Long-Format

Im Gegensatz dazu wird das Long-Format verwendet, um Daten in einer schmaleren Tabelle darzustellen, in der mehrere Variablen in einer Spalte zusammengefasst werden. Jede Beobachtung erstreckt sich über mehrere Zeilen, wodurch eine längere Tabelle entsteht. Das Long-Format eignet sich besonders für die Analyse von Panel- oder Zeitreihendaten, da es die Verarbeitung von wiederholten Messungen erleichtert und die Durchführung statistischer Analysen auf individueller Ebene ermöglicht.

Wichtig:

* Jede Zeile muss mittels einer `ID` Variable eindeutig den Personen zugeordnet werden
* Eine weitere Variable (bei Messwiederholungen z.B. `Zeit`) muss angeben, weshalb es mehrere Werte pro Fall gibt

Schauen wir uns das Datenbeispiel der von eben nun noch einmal $N=5$ Personen von eben nun im Long-Format an:

```{r}
ID = c(1, 2, 3, 4, 5, 
       1, 2, 3, 4, 5, 
       1, 2, 3, 4, 5)
Geschlecht = c("männlich", "weiblich", "männlich", "männlich", "weiblich",
               "männlich", "weiblich", "männlich", "männlich", "weiblich",
               "männlich", "weiblich", "männlich", "männlich", "weiblich")
Depression = c(12, 16, 21, 8, 13,
               7, 4, 12, 7, 11,
               7, 4, 12, 7, 11)
Time = c(1, 1, 1, 1, 1,
         2, 2, 2, 2, 2,
         3, 3, 3, 3, 3)

df_long = data.frame(ID, Geschlecht, Depression, Time)

df_long
```

Nun hat jede Person so viele Zeilen, wie sie Messwerte hat. Einträge konstanter Variablen (z.B. Geschlecht) werden wiederholt.

Mit jeder zusätzlichen Zeile (bzw. Messung) wird der Datensatz länger, daher der Name "Long-Format".

#### Wide-Format nach Long-Format

Wollen wir einen Datensatz, der im Wide-Format vorliegt in das Long-Format überführen, nutzen wir die `pivot_longer()` Funktion aus dem `tidyverse` Paket:

```{r}
library(tidyverse)

df_wide_to_long = pivot_longer(data = df_wide, 
                               cols = c("Depression_T1", "Depression_T2", "Depression_T3"), 
                               names_to = "Time", 
                               values_to = "Depression")

df_wide_to_long
```

#### Long-Format nach Wide-Format

Wollen wir einen Datensatz, der im Long-Format vorliegt in das Wide-Format überführen, nutzen wir die `pivot_wider()` Funktion aus dem `tidyverse` Paket:

```{r}
library(tidyverse)

df_long_to_wide = pivot_wider(data = df_long, 
                              names_from = "Time",
                              names_prefix = "Depression_",
                              values_from = "Depression")

df_long_to_wide
```

#### Fazit: Wann welches Format?

Der Unterschied zwischen Wide- und Long-Format hängt also von den spezifischen Anforderungen der Datenanalyse ab. Das Wide-Format bietet eine übersichtliche und schnelle Datenexploration, während das Long-Format eine detaillierte Analyse auf individueller Ebene ermöglicht. Die Wahl des richtigen Formats hängt von der Art der Daten, den Analysezielen und den verwendeten statistischen Verfahren ab.




