# Daten erstellen

## Manuell

Die manuelle Eingabe von Daten erfolgt über die `c()` Funktion. Mit ihrer Hilfe können wir Skalare zu Vektoren verbinden...

```{r}
a = c(1, 2, 4, 6, 1)
```

...mehrere Vektoren aneinanderhängen...

```{r}
a = c(1, 2, 4, 6, 1)
b = c(2, 3)
c = c(a, b)
c
```

...und Vektoren gleicher Länge zu data.frames kombinieren:

```{r}
daten = data.frame(aufmerksamkeit = c(58, 46, 29, 51),
                   gedaechtnis = c(22, 67, 22, 31))
daten
```

## Automatisch

Wir haben bereits die `c()` Funktion gelernt.

Die `c()` Funktion ist die einfachste Art einen Vektor zu erstellen, sie ist aber vermutlich auch die umständlichste. Stellen Sie sich zum Beispiel vor, Sie wollen einen Vektor erstellen, der alle Zahlen von 0 bis 100 enthält. Diese Zahlen wollen Sie definitiv nicht alle in die Klammer von `c()` eintippen.

Glücklicherweise hat R viele eingebaute Funktionen, um leicht automatisch numerische Vektoren zu erstellen. 

Lassen Sie uns mit dreien davon starten`a:b`, `seq()`, and `rep()`:

| Funktion| Beispiel|Ergebnis |
|:-------------------------|:-----------------------------|:----------|
|     `c(a, b, ...)`|    `c(1, 5, 9)` |`r c(1, 5, 9)`     |
|     `a:b`|    `1:5`|`r 1:5`    |
|     `seq(from, to, by, length.out)`|    `seq(from = 0, to = 6, by = 2)`|`r seq(from = 0, to = 6, by = 2)`     |
|     `rep(x, times, each, length.out)`|    `rep(c(7, 8), times = 2, each = 2)`|`r rep(c(7, 8), times = 2, each = 2)`     |

## Zufällig

In R kann man Daten anhand einer Wahrscheinlichkeitsverteilung simulieren.

Wollen wir z.B. eine normalverteilte Variable mit zufälligen Werten erstellen, können wir die `rnorm()` Funktion nutzen. 

Dafür müssen wir lediglich angeben, wie viele Werte wir haben wollen (`n`) und welchen Mittelwert  (`mean`) und welche Standardabweichung  (`sd`) die Verteilung haben soll:

```{r}
rnorm(n = 20, mean = 0, sd = 1)
```



