# Daten Explorieren

Im folgenden Abschnitt werden wir lernen, wie wir uns schnell einen Überblick über große Mengen von Daten machen können.

Hierzu gehört natürlich, dass wir einzelne Variablen mit **Deskriptivstatistiken** (z.B. Mittelwert, Median, Standardabweichung...) zusammenfassen, so wie wir es im 1. Semester gelernt haben.

Wir werden jedoch auch lernen, wie wir uns effizient Informationen über Datensätze ausgeben lassen können, z.B. über ihre Größe (z.B. Anzahl Zeilen und Spalten) Art der enthaltenen Variablen und fehlende Werte.

## Informationen über R Objekte

### str()

Um schnell Informationen über ein R Objekt (Vektor, data.frame, Bild o.ä.) zu erhalten, nutzen wir den `str()` Befehl.

So können wir einen schnellen Überblick erhalten, um was für ein Objekt es sich handelt und "was in dem Objekt drin steckt".

Als Beispiel benutzen wir den `iris` Datensatz, der in der Basisversion von R enthalten ist. Dieser enthält Informationen über 3 Spezies der Blumenart Iris.

```{r}
head(iris) # erste 6 Zeilen ansehen

str(iris)
```

Der Befehl zeigt uns eine Übersicht, welche Variablen in dem `iris` Datensatz enthalten sind. zusätzlich sehen wir die Dimensionen (150 Zeilen, 5 Spalten) des dataframes. Für die einzelnen Variablen wird uns jeweils die Variablenart (z.B. `Petal.Length`, engl Blütenblattlänge = numerisch; `Species` = factor) sowie einzelne in dem Variablen enthaltene Werte.

### Informationen über Vektoren

#### length()

Um herauszufinden, wie viele Stellen ein Vektor hat, nutzen wir die Funktion `length()`:

```{r}
vektor = c("A", "B", "C", "D")

length(vektor)
```

#### is...

Wir können zudem die Variablenart des Vektors abfragen. Dies funktioniert mit dem `is.()` Befehl, ergänzt durch die Variablenart, nach der wir fragen wollen. Z.B. enthält die Variable `Petal.Length` des `iris` Datensatzes ausschließlich Zahlen:

```{r}
is.character(iris$Petal.Length)
```

```{r}
is.numeric(iris$Petal.Length)
```

#### is.na()

Wir können auch spezifisch nach fehlenden Werten Fragen. Erstellen wir uns schnell einen Beispielvektor:

```{r}
a = c(1, 2, 3, NA, 5, NA)

is.na(a)
```

Auf diese Art, können wir auch leicht zählen, wie viele Elemente eines Vektors als "fehlende Werte" berücksichtigt werden müssen:

```{r}
sum(is.na(a))
```

### Informationen über Dataframes

```{r}
#length()
#str()
#nrow()
#ncol()
#is.na()
```

## Deskriptivstatistiken

### Kategorische Variablen

#### Deskription kategorische Vektoren

| Funktion| Beispiel | Ergebnis|Result |
|:----------|:--------------------|:-------------------------|:--------------------|
|     `unique(x)`|  Zeigt Vektor aller einzigartiger Werte an |   `unique(c(1, 1, 2, 10))` |`r unique(c(1, 1, 2, 10))`     |
|     `table(x)`|  Gibt Tabelle aller einzigartiger Werte und deren absolute Häufigkeit an. Um auch fehlende Werte zu zählen wählen Sie `exclude = NULL` |  `table(c("a", "a", "b", "c"))`|` 2-"a", 1-"b", 1-"c"`    |

#### Absolute Häufigkeiten

Leider gibt es zum Zusammenfassen kategorialer (nominalskalierter) Variablen nicht so viele Möglichkeiten wie für die numerischen Variablen (die Mittelwert, Median, Standardabweichung... ermöglichen).

Die gängigste Deskription einer kategorialen Variable ist die Erstellung einer Häufigkeitstabelle. Eine Häufigkeitstabelle mit absoluten Häufigkeiten lässt sich mit dem `table()` Befehl erstellen.

```{r}
kat = c("")
```


#### Relative Häufigkeiten

### Numerische Variablen

#### Deskription numerische Variablen

| Funktion| Beispiel|Ergebnis |
|:-------------------|:----------------------|:-----------------------|
|     `sum(x), product(x)`|    `sum(1:10)` |`r sum(1:10)`     |
|     `min(x), max(x)`|    `min(1:10)`|`r min(1:10)`    |
|     `mean(x), median(x)`|    `mean(1:10)`     | `r mean(1:10)` |
|     `sd(x), var(x), range(x)`|    `sd(1:10)` | `r sd(1:10)` |
|     `quantile(x, probs)`|    `quantile(1:10, probs = .2)`|`r quantile(1:10, probs = .2)`     |
|     `summary(x)`|    `summary(1:10)`|`Min = 1.00. 1st Qu. = 3.25, Median = 5.50, Mean = 5.50, 3rd Qu. = 7.75, Max = 10.0`     |

```{r eval=FALSE, include=FALSE}
#### Lagemaße

#### Streuungsmaße

### Alles auf einen Blick

### Gruppenweise Deskriptivstatistiken

```

