# Daten importieren und speichern

In diesem Kapitel werden wir die Grundlagen der R-Objektverwaltung behandeln. Es wird erläutert, wie Sie neue Objekte, z. B. externe Datensätze, in R laden, wie Sie die bereits vorhandenen Objekte verwalten und wie Sie Objekte aus R in externe Dateien exportieren, die Sie mit anderen Personen teilen oder für Ihre eigene zukünftige Verwendung speichern können.

## Funktionen zur Organisation des Workspace

In diesem Kapitel werden wir einige hilfreiche Funktionen zur Verwaltung Ihres Arbeitsbereichs vorstellen:

| Code| Description| 
|:------------------------|:----------------------------------|
|`ls()`|Alle Objekte im aktuellen Arbeitsbereich anzeigen|
|`rm(x, y, ..)`|Entfernt die Objete `y`, `y`... aus dem Arbeitsbereich|
|`rm(list = ls())`|Entfernt *alle* Objekte aus dem Arbeitsbereich|
|`getwd()`|Zeigt das aktuelle Arbeitsverzeichnis an |
|`setwd(file = "dir)`|Wechselt das Arbeitsverzeichnis zu einem bestimmten Dateipfad |
|`list.files()`|Zeigt die Namen aller Dateien im Arbeitsverzeichnis an |
|`write.table(x, file = "mydata.txt", sep)`|speichert das Objekt `x` als Textdatei `mydata.txt`. Definiere die Trennung der Spalten mittels `sep` (z.B.; `sep = ","` für eine kommagetrennte Datei (csv) und `sep = \t"` für eine tab-getrennte Datei).|
|`write_rds(x,"meineDaten.rds)`|Speichert Objekt x in das R Objekt  `meineDaten.rds` |
|`save.image(file = "meineSession.RData")`|Speichert *alle* Objekte aus dem Arbeitsbereich nach `meineSession.RData`|
|`read_rds`("Daten.rds")`|Läd das rds Objekt `Daten.rds`|
|`read.csv`("Daten.csv")`|Läd den csv Datensatz `Daten.csv`|
|`foreign::read.spss("Daten.sav")`|Läd den SPSS Datensatz `Daten.sav`|
|`read.csv("Daten.csv")`|Läd den csv Datensatz `Daten.csv`|
|`readxl::read_xlsx("Daten.xlsx")`|Läd den Excel Datensatz `Daten.xlsx`|

Ihr Computer ist ein Labyrinth aus Ordnern und Dateien. Wenn Sie außerhalb von R eine bestimmte Datei öffnen möchten, öffnen Sie wahrscheinlich ein Explorer-Fenster, mit dem Sie die Ordner auf Ihrem Computer visuell durchsuchen können. Oder Sie wählen die zuletzt geöffneten Dateien aus oder geben den Namen der Datei in ein Suchfeld ein, um den Computer die Suche für Sie übernehmen zu lassen. Während dieses Vorgehen normalerweise für nicht-programmierende Aufgaben funktioniert, ist es für R ein No-Go. Das Hauptproblem ist, dass Sie bei all diesen Methoden Ihre Ordner visuell durchsuchen und die Maus bewegen müssen, um Ordner und Dateien auszuwählen, die dem Gesuchten entsprechen. Wenn Sie in R programmieren, müssen Sie alle Schritte in Ihren Analysen so spezifizieren, dass sie von anderen und von Ihnen selbst leicht nachvollzogen werden können. Das bedeutet, dass Sie nicht einfach sagen können: "Finde diese eine Datei, die ich mir vor einer Woche gemailt habe" oder "Suche nach einer Datei, die so aussieht wie "MeinFoto.jpg". Stattdessen müssen Sie in der Lage sein, R-Code zu schreiben, der R genau sagt, wo wichtige Dateien zu finden sind - entweder auf Ihrem Computer oder im Internet.

Um diese Aufgabe zu erleichtern, verwendet R Arbeitsverzeichnisse.

## Arbeitsverzeichnis (Working Directory)

Das Arbeitsverzeichnis ist lediglich ein Dateipfad auf Ihrem Computer, der den Standardspeicherort aller Dateien festlegt, die Sie in R einlesen oder aus R heraus speichern. Mit anderen Worten, ein Arbeitsverzeichnis ist wie eine kleine Kiste irgendwo auf Ihrem Computer, die an ein bestimmtes Analyseprojekt gebunden ist. Wenn Sie R auffordern, einen Datensatz zu importieren wird davon ausgegangen, dass sich die Datei in Ihrem Arbeitsverzeichnis befindet.

Sie können zu jedem Zeitpunkt nur ein Arbeitsverzeichnis aktiv haben. Das aktive Arbeitsverzeichnis wird als Ihr aktuelles Arbeitsverzeichnis bezeichnet.

## Working Environment

Der Arbeitsbereich (auch als Arbeitsumgebung bezeichnet) enthält alle Objekte und Funktionen, die Sie entweder in der aktuellen Sitzung definiert oder aus einer früheren Sitzung geladen haben. Als Sie RStudio zum ersten Mal starteten, war die Arbeitsumgebung leer, da Sie keine neuen Objekte oder Funktionen erstellt hatten. Wenn Sie jedoch neue Objekte und Funktionen mit dem Zuweisungsoperator = definiert haben, wurden diese neuen Objekte in Ihrer Arbeitsumgebung gespeichert. Wenn Sie RStudio nach der Definition neuer Objekte schlossen, erhielten Sie wahrscheinlich eine Meldung mit der Frage "Save workspace image...?". Damit möchte RStudio Sie fragen, ob Sie alle derzeit in Ihrem Arbeitsbereich definierten Objekte als Bilddatei auf Ihrem Computer speichern möchten.

```{r}
# getwd()
```

## Daten importieren

Wenn Sie Daten in Ihrem Arbeitsverzeichnis haben, können Sie diese nun in R einlesen und dort mit ihnen rechnen. Nehmen wir an, Sie haben in Ihrem Arbeitsverzeichnis einen Ordner mit dem Namen `data`.

Je nachdem in welchem Format die Daten vorliegen, muss ein eigener Befehl genutzt werden. Teilweise braucht man hier auch eigene Pakete (z.B. Excel- oder SPSS-Format).

### rds-Format

.rds ist das R-eigene Format. Es speichert alle Objekte die es in R gibt, also potentiell nicht nur Datensätze, sondern auch Testergebnisse, Bilder, o.ä. mittels der Funktion `read_rds()` können wir die Objekte einlesen. Dafür müssen wir das Paket `readr` installiert und mittels `library` eingelesen haben. 

```{r}
data = load(file = "data/personality.RData")

# erste Zeilen des Datensatzes ansehen
head(data)
```

### csv-Format

Das .csv Format (comma-separated-values) ist eines der gängigsten in der Statistik. Es lässt sich mit allen gebräuchlichen Tabellenprogrammen öffnen (also neben R auch mit Excel, Numbers, o.ä.).

Um einen .csv Datensatz einzulesen, speichern wir ihn mittel `read.csv()` in ein von uns benanntes Objekt. Dieses können wir nennen wie wir wollen, z.B. `data` (schön kurz): 

```{r}
data = read.csv("data/personality.csv")

# erste Zeilen des Datensatzes ansehen
head(data)
```

### sav-Format

Das .sav Format ist das Format in welchem SPSS Datensätze abgespeichert werden. Dies kommt gerade in den Sozialwissenschaften relativ häufig vor, weshalb wir diese Art von Datein auf jeden Fall einlesen können sollten.

Um einen .sav Datensatz einzulesen, speichern wir ihn mittel `read.spss()` in ein von uns benanntes Objekt. Dafür müssen wir das Paket `foreign` installiert und mittels `library` eingelesen haben. Damit R den Datensatz automatisch in einen data.frame speichert, geben wir als Zusatzoption `to.data.frame = TRUE` an:

```{r}
library(foreign)
data = read.spss("data/personality.sav", to.data.frame = TRUE)

# erste Zeilen des Datensatzes ansehen
head(data)
```

### xlsx-Format

Das .xlsx Format ist das Format in welchem Excel Datensätze abgespeichert werden. Auch das kommt oft vor, da es viele Forscher:innen vorziehen Daten in Excel Tabellen einzutragen.

Um einen .xlsx Datensatz einzulesen, speichern wir ihn mittels `read_xlsx()` in ein von uns benanntes Objekt. Dafür müssen wir das Paket `readxl` installiert und mittels `library` eingelesen haben. Da in Excel Tabellen manchmal mehrere Arbeitsblätter (engl. "sheets") vorliegen, geben wir den Namen des Arbeitsblatt, welches wir brauchen, zusätzlich an:

```{r}
library(readxl)
data = read_xlsx("data/personality.xlsx", sheet = "Tabelle1")

# erste Zeilen des Datensatzes ansehen
head(data)
```

## Daten speichern

In alle vorgestellten Formate können wir unsere Daten natürlich auch abspeichern. Erstellen wir dafür einen schnellen Test-Datensatz mittels `data.frame`:

```{r}
newdata = data.frame(Variable1 = c(1, 2, 3, 4),
                     Variable2 = c("Person1", "Person2", "Person3", "Person4"))
newdata
```


### rds-Format

Um in das R eigene .rds Format zu speichern, nutzen wir wieder das `readr` Paket, welches wir zunächst mittels `library` laden. Der Befehl ist nun `write_rds()`. Innerhalb des Befehls geben wir einfach das Objekt (z.B. unseren Datensatz) an, welches wir speichern wollen. Unter `file` geben wir der Datei einen Namen, so wie wir sie auf unserer Festplatte gepeichert haben wollen. Wichtig: Das Kürzel des Dateityps (.rds) nicht vergessen:

```{r}
library(readr)

write_rds(x = newdata, file = "data.rds")
```

Die Datei erscheint nun in Ihrem Arbeitsverzeichnis.

### csv-Format

Speichern in das .csv Format funktioniert analog:

```{r}
write.csv(x = newdata, file = "newdata.csv")
```

Hier ein Tipp für Sie: Wie oben bereits erwähnt ist csv ein "Komma-getrenntes" Format. In Deutschland haben wir die besonderheit, dass wir Dezimalstellen manchmal mit "," trennen, während man im englisch-sprachigen Raum i.d.R. "." verwendet. Sollte die abgespeicherte Datei komisch aussehen, wenn Sie sie z.B. in Excel öffnen, liegt das vermutlich an der deutschen Einstellung Ihres Programms. Probieren Sie in diesem Fall statt der `write.csv()` Funktion einmal die `write.csv2()` Funktion aus, dies wird Ihr Problem lösen.

```{r}
write.csv2(x = newdata, file = "newdata.csv")
```

### sav-Format

Zum Speichern in das SPSS Format .sav nutzen wir die Funktion `write_sav()` aus dem Paket `haven`, welches wir zuvor mittel `library()` laden.

```{r}
library(haven)

write_sav(newdata, "newdata.sav")
```

### xlsx-Format

Zum Speichern in das Excel Format .xlsx nutzen wir die Funktion `WriteXLS` aus dem Paket `WriteXLS`, welches wir zuvor mittel `library()` laden.

```{r}
library(WriteXLS)

WriteXLS(newdata, "newdata.xlsx")
```

