# Installation

Um R benutzen zu können, müssen wir zwei Softwarepakete herunterladen: 

* **R**
* **RStudio**

R ist die Programmiersprache, mit der wir arbeiten. R-Studio ist eine Benutzeroberfläche, die uns das Programmieren mit R ungemein erleichtert.

## Installation von R

Um R zu installieren, klicken Sie auf den Ihrem Betriebssystem entsprechenden Link und befolgen Sie die Anleitungen.

| Operating System| Link|
|:------|:----|
|     Windows|    [http://cran.r-project.org/bin/windows/base/](http://cran.r-project.org/bin/windows/base/)|
|     Mac|    [http://cran.r-project.org/bin/macosx/](http://cran.r-project.org/bin/macosx/)|


Nach dieser Installation haben Sie bereits die volle Funktionalität des Programms. Sie werden jedoch feststellen, dass beinahe alle R-Nutzer RStudio zum programmieren nutzen, da dieses eine leichter nutzbare Oberfläche hat. 
Tatsächlich müssen Sie nach der Installation von RStudio das R Basisprogramm nie wieder öffnen.

## Installation von RStudio

Bitte installieren Sie dann RStudio - das Programm, über welches wir auf R zugreifen und mit dem wir unsere Skripte schreiben.

Um RStudio zu installieren, klicken Sie auf diesen Link und befolgen Sie die Anleitungen: [http://www.rstudio.com/products/rstudio/download/](http://www.rstudio.com/products/rstudio/download/)

```{r echo=F}
kmeans_cluster = function(dataset) {

  library(shiny)  
  vars = names(dataset)

  shinyApp(
    ui = fluidPage(
      fluidRow(style = "padding-bottom: 20px;",
        column(4, selectInput('xcol', 'X Variable', vars)),
        column(4, selectInput('ycol', 'Y Variable', vars,
                              selected = vars[2])),
        column(4, numericInput('clusters', 'Cluster count', 3,
                               min = 1, max = 9))
      ),
      fluidRow(
        plotOutput('kmeans', height = "400px")  
      )
    ),

    server = function(input, output, session) {

      # Combine the selected variables into a new data frame
      selectedData = reactive({
        dataset[, c(input$xcol, input$ycol)]
      })

      clusters = reactive({
        kmeans(selectedData(), input$clusters)
      })

      output$kmeans = renderPlot(height = 400, {
        res = clusters()
        par(mar = c(5.1, 4.1, 0, 1))
        plot(selectedData(),
             col = res$cluster, pch = 20, cex = 3)
        points(res$centers, pch = 4, cex = 4, lwd = 4)
      })
    },

    options = list(height = 500)
  )
}
```

```{r, echo = FALSE}
kmeans_cluster(iris)
```
