# Korrelation

Als nächste Hypothesentests schauen wir uns die Korrelationen an: 

Bei einem Korrelationstest wird die Beziehung zwischen zwei Variablen auf einer Verhältnis- oder Intervallskala untersucht: z. B. Größe und Gewicht oder Einkommen und Selbstvertrauen 

Die Teststatistik bei einem Korrelationstest wird als Korrelationskoeffizient bezeichnet und durch den Buchstaben $r$ dargestellt. 

Der Koeffizient kann zwischen -1 und +1 liegen, wobei -1 für eine starke negative Beziehung und +1 für eine starke positive Beziehung steht.

```{r include=FALSE}
library(faux)
dat1 <- rnorm_multi(n = 100, 
                  mu = c(20, 20),
                  sd = c(5, 5),
                  r = c(-0.81), 
                  varnames = c("A", "B"),
                  empirical = FALSE)
dat2 <- rnorm_multi(n = 100, 
                  mu = c(20, 20),
                  sd = c(5, 5),
                  r = c(0.02), 
                  varnames = c("A", "B"),
                  empirical = FALSE)
dat3 <- rnorm_multi(n = 100, 
                  mu = c(20, 20),
                  sd = c(5, 5),
                  r = c(0.79), 
                  varnames = c("A", "B"),
                  empirical = FALSE)
```

```{r echo=F, message=FALSE, warning=FALSE}
ggpubr::ggarrange(ggplot(dat1, aes(A, B)) + geom_point() + geom_smooth(method = "lm") + ggtitle("r = -0.81") + theme_classic(),
                  ggplot(dat2, aes(A, B)) + geom_point() + geom_smooth(method = "lm") + ggtitle("r = -0.02") + theme_classic(),
                  ggplot(dat3, aes(A, B)) + geom_point() + geom_smooth(method = "lm") + ggtitle("r = -0.79") + theme_classic(),
                  ncol = 3)
```

## Hypothesen

```{r include=FALSE}
data <- rnorm_multi(n = 100, 
                  mu = c(100, 8),
                  sd = c(25, 2),
                  r = c(0.69), 
                  varnames = c("Konzentration", "Schlaf"),
                  empirical = FALSE)
```

Die Korrelation prüft als Signifikanztest, ob ein Zusammenhang zwischen 2 Variablen besteht. 

Da Korrelationskoeffizient von 0 bedeutet, dass kein Zusammenhang zwischen den Variablen besteht, wird im Signifikanztest i.d.R. $r$ gegen 0 getestet (daher Nullhypothese).

Folgende Hypothesen sind denkbar:

Test auf Zusammenhang zwischen den beiden Variablen (ungerichtet):

* $H_0$: $r = 0$
* $H_1$: $r \neq 0$

Test auf positiven/negativen Zusammenhang zwischen den beiden Variablen (gerichtet):

* $H_0$: $r \leq 0$
* $H_1$: $r > 0$ 

beziehungsweise...

* $H_0$: $r \geq 0$
* $H_1$: $r < 0$ 

Eine typische psychologische Fragestellung für eine Zusammenhangshypothese könnte sein, ob die Anzahl der in der Nacht geschlafenen Stunden (`Schlaf`) mit der Leistung in einem Konzentrationstest zusammenhängt (`Konzentration`).

Ein entsprechender Datensatz könnte wie folgt aussehen (die ersten 6 Zeilen von $N=100)$:

```{r}
head(data)
```

Um einen ersten Eindruck vom Zusammenhang zu gewinnen, können wir uns die Daten in einem Streudiagramm darstellen:

```{r message=FALSE, warning=FALSE}
ggplot(data = data, aes(x = Schlaf, y = Konzentration)) +
  geom_point() +
  geom_smooth(method = "lm")
```

## Berechnung der Korrelation

Der Korrelationskoeffizient lässt sich mit der R-Basisfunktion `cor()` berechnen.

Dafür schreiben wir ganz einfach die beiden zu korrelierenden Variablen nebeneinander in die Funktion:

```{r}
cor(data$Konzentration, data$Schlaf)
```

Wie Sie sehen, erhalten wir einen Korrelationskoeffizienten von $r=`r round(cor(data$Konzentration, data$Schlaf), 2)`$. Also einen positiven Zusammenhang.

## Unterschiedliche Korrelationsmethoden

### Pearson-Korrelation

Nutzen wir die `cor()` Funktion ohne weitere Spezifikationen, wird der sogenannte **Pearson** Korrelationskoeffizient berechnet.

Dieser stellt jedoch gewisse Voraussetzungen an die Daten:

* Intervallskalenniveau
* keine Ausreißer
* Normalverteilung der Variablen

Sollte eine (oder mehrere) der Voraussetzungen nicht erfüllt sein, berechnen wir einen der folgenden alternativen Korrelationskoeffizienten

### Spearman-Korrelation (aka Rangkorrelation)

Der **Spearman** Korrelationskoeffizient funktioniert im Wesentlichen wie der Pearson Korrelationskoeffizient, jedoch wird er auf Ordinalskalenniveau berechnet.

Das macht ihn unempfindlicher gegenüber Verteilungsverletzungen und Ausreißern.

Die Berechnung des **Spearman** Korrelationskoeffizienten erfolgt nach der selben Methode, mit einer kleinen Spezifikation:

```{r}
cor(data$Konzentration, data$Schlaf, method = "spearman")
```

In der Regel ist die Abweichung der beiden Korrelationskoeffizienten voneinander nicht allzu hoch.

### Kendall-Korrelation 

Die Rangkorrelationskoeffizienten von Spearman und Kendall sind beide Koeffizienten, die den Zusammenhang ordinalskalierter Merkmale beschreiben können.

Der Vorteil des Kendall $τ$ liegt darin, dass seine Verteilung bei kleineren Stichprobenumfängen bessere statistische Eigenschaften bietet und er weniger empfindlich gegen Ausreißer-Rangpaare ist.

```{r}
cor(data$Konzentration, data$Schlaf, method = "kendall")
```

## Korrelation als Hypothesentest

Wie Sie bereits bemerkt haben werden, liefert Ihnen die `cor()` Funktion lediglich den Korrelationskoeffizienten, jedoch keine Informationen über statistische Signifikanz.

Ein Signifikanztest für den Korrelationskoeffizienten lässt sich jedoch einfach mit der Funktion `cor.test()` rechnen. Die Argumente der Funktion sind in der folgenden Tabelle zusammengefasst:

| Argument| Description| 
|:------------|:-------------------------------------------------|
|`formula`|Argument in Formelformat `~ x + y`, x und y sind die Namen der Variablen deren bivariater Zusammenhang getestet werden soll. Diese Variiablen sollten in getrennten Spalten eines dataframe stehen.|
|`data`|Der data.frame, der x und y enthält|
|`alternative`|Hier kann die Richtung der Alternativhypothese angegeben werden. Wählen Sie `"two.sided"` für eine ungerichtete Hypothese, oder `"greater"` bzw. "`less"` für eine gerichtete Hypothese.|
|`method`|Gibt die Art des zu berechnenden Korrelationskoeffizienten an. `"pearson"` (default) steht für die Produkt-Moment Korrelatioin, `"kendall"` und `"spearman"` stehen für die Rangkorrelatioinen nach Kendall und Spearman. |
|`subset`|Hier kann direkt ein Teildatensatz ausgewählt werden. Z.B.; `subset = sex == "female"`|

Wenn wir zum Beispiel testen wollten, ob ein signifikanter negativer Zusammenhang zwischen Konzentration und Schlaf besteht könnten wir das mit folgendem Signifikanztest prüfen:

```{r}
cor.test(data$Konzentration, data$Schlaf, method = "pearson", alternative = "less")
```



