# Schleifen (Loops)

Schleifen (engl. Loops) sind eine der mächtigsten Funktionen in R. Sie erlauben uns die Power des Computers voll auszunutzen, da wir mit ihnen die Möglichkeit haben Vorgänge zu automatisieren. 

Dies ist insbesondere nützlich, wenn wir eine Aktion häufig wiederholen müssen.

## for() 

Die `for()` Schleife wiederholt alles was wir wollen, so oft wir wollen, für einen bestimmten Vektor. Man arbeitet hier mit einem so genannten Index (häufig nutzt man die Abkürzung i), der die Position innerhalb des Vektors anzeigt.

Nehmen wir als Beispiel einen Vektor von Zahlen 1 bis 10

```{r}
1:10
```

Der Index nimmt nacheinander die Form des 1. bis letzten Objekts des Vektors an. Probieren wir einmal mit der `print()` Funktion **nacheinander** die Zahl i für 1:10 anzeigen zu lassen. Der `for()` Loop hat immer folgende Form:

```{r}
# for (i in vector) {
#   ...
# }

# Für unser Vorhaben:

for (i in 1:10) {
  print(i)
}
```

Wörtlich macht der Loop folgendes:

1. Start
2. i ist = 1
3. Drucke i mit der Funktion print()
4. Durchlauf der Schleife fertig
5. Beginn der Schleife von Anfang solange i nicht = 10 ist
6. i ist = 2
7. Drucke i mit der Funktion print()
8. Durchlauf der Schleife fertig
9. Beginn der Schleife von Anfang solange i nicht = 10 ist
10. i ist = 3
...
40. i ist = 10
41. Drucke i mit der Funktion print()
42. Durchlauf der Schleife fertig
43. i = 10, Ende des for() Loops

```{r eval=FALSE, include=FALSE}
##if
```

