# Schleifen (Loops)

## for()

Der for()-Loop ist eine gängige Schleifenstruktur in R. Mit dem for()-Loop können wiederholte Aufgaben automatisiert und effizient ausgeführt werden. 
Während jeder Iteration des Loops wird der Codeblock innerhalb des Loops ausgeführt. Dabei kann auf den aktuellen Iterationsschritt zugegriffen werden, um den Code entsprechend anzupassen. Der for()-Loop ist besonders nützlich, um über eine vordefinierte Sequenz von Elementen zu iterieren, wie zum Beispiel eine Vektor oder eine Liste. Durch die effektive Nutzung des for()-Loops können wiederholte Aufgaben in R effizient gelöst werden.

Die `for()` Schleife wiederholt alles was wir wollen, so oft wir wollen. Man arbeitet hier mit einem so genannten Index (häufig nutzt man die Abkürzung i), der z.B. die Position innerhalb des Vektors anzeigt.

Nehmen wir als Beispiel einen Vektor von Zahlen 1 bis 10

```{r}
1:10
```

Der Index nimmt nacheinander die Form des 1. bis letzten Objekts des Vektors an. Probieren wir einmal mit der `print()` Funktion **nacheinander** die Zahl i für 1:10 anzeigen zu lassen. Der `for()` Loop hat immer folgende Form:

```{r}
# for (i in vector) {
#   ...
# }

# Für unser Vorhaben:

for (i in 1:10) {
  print(i)
}
```

Alles was zwischen den `{}` steht, ist der auszuführende Teil des Programms. 

Wörtlich macht der Loop folgendes:

1.  Start
2.  i ist = 1
3.  Drucke i mit der Funktion print()
4.  Durchlauf der Schleife fertig
5.  Beginn der Schleife von Anfang solange i nicht = 10 ist
6.  i ist = 2
7.  Drucke i mit der Funktion print()
8.  Durchlauf der Schleife fertig
9.  Beginn der Schleife von Anfang solange i nicht = 10 ist
10. i ist = 3 ...
11. i ist = 10
12. Drucke i mit der Funktion print()
13. Durchlauf der Schleife fertig
14. i = 10, Ende des `for()` Loops

Da der Computer sehr schnell ist, werden alle Zahlen von 1 bis 10 scheinbar simultan ausgegeben. Wollen wir die einzelnen Schritte der Schleife beobachten, können wir die Funktion `Sys.sleep()` einfügen, um nach jedem Durchlauf eine kleine Pause einzulegen:

```{r}
for (i in 1:10) {
  print(i)
  Sys.sleep(time = 1) # macht 1 Sekunde Pause
}
```

Das ganze funktioniert auch in Kobination mit den eckigen Klammern.

```{r}
vector = c("A", "B", "C", "D", "E", "F", "G", "H", "I", "J")

for (i in 1:10) {
  print(vector[i])
  Sys.sleep(time = 1) # macht 1 Sekunde Pause
}
```

Nun druckt die `print()` Funktion das i-te Element aus unserem Vektor

### for() im Datensatz

Das Prinzip des `for()`-Loops lässt sich nutzen, wenn wir mit Datensätzen arbeiten. Wir lassen einfach die Schleife über die Zeilen bzw. Spalten des Datensatzes laufen.

Erstellen wir einen kleinen Beispieldatensatz für einen Fragebogen, der 5 Depressionssymtome erfasst (Skala von 1-5):

```{r}
df = data.frame(
  ID = 1:5,
  Stimmung = c(2, 4, 5, 1, 3),
  Antriebslosigkeit = c(3, 1, 2, 1, 4),
  Interessensverlust = c(1, 3, 5, 5, 5),
  Schlafprobleme = c(3, 1, 5, 2, 2),
  Suizidalität = c(2, 1, 5, 4, 3)
)

df
```

Wir könnten uns z.B. automatisch nacheinander die Werte der Variable `Stimmung` anzeigen lassen. Dafür lassen wir die Schleife von der 1. bis zur letzten Zeile (`ncol(df)`) laufen:

```{r}
for (i in 1:nrow(df)) {
  print(df$Stimmung[i])
  Sys.sleep(time = 1) # macht 1 Sekunde Pause
}
```

Alles zwischen den geschwungenen Klammern wird dabei vom Programm ausgeführt. Hier könnten wir alles reinschreiben was wir wollen. Lassen wir uns automatisch die Mittelwerte aller Depressionssymptomvariablen anzeigen:

```{r}
for (i in 2:ncol(df)) {
  print(mean(df[,i]))
  Sys.sleep(time = 1) # macht 1 Sekunde Pause
}
```

Dafür lassen wir die Variable über Spalten laufen. Da die erste Spalte keine Depressionssymptomvariable ist (`ID`), beginnen wir bei der 2. loszulaufen und laufen bis zur letzten Spalte.


## if()

Wie wir sehen, läuft der `for()`-Loop stur über alle Elemente hinweg, die im Index angegeben sind.

In R wird der `if()`-Loop verwendet, um bedingte Anweisungen auszuführen. Mit dem `if()`-Loop können Programmierer:innen festlegen, ob ein Codeblock ausgeführt wird oder nicht, basierend auf einer angegebenen Bedingung. Die Bedingung wird in runden Klammern angegeben und kann eine logische Aussage oder ein Vergleich sein. Wenn die Bedingung als wahr ausgewertet wird, wird der Codeblock innerhalb des if()-Loops (geschwungene Klammern) ausgeführt. Andernfalls wird der Code übersprungen. Bei Bedarf kann der `if()`-Loop mit zusätzlichen else `if()`- oder else-Statements erweitert werden, um verschiedene Bedingungen abzudecken. 

Nehmen wir einmal an, wir haben in unserem Datensatz zusätzlich die Variable `Geschlecht`. 

```{r}
df = data.frame(
  ID = 1:5,
  Geschlecht = c("männlich", "weiblich", "männlich", "weiblich", "weiblich"),
  Stimmung = c(2, 4, 5, 1, 3),
  Antriebslosigkeit = c(3, 1, 2, 1, 4),
  Interessensverlust = c(1, 3, 5, 5, 5),
  Schlafprobleme = c(3, 1, 5, 2, 2),
  Suizidalität = c(2, 1, 5, 4, 3)
)

df
```

Wir wollen uns nun durch unseren `for()`-Loop nur die Stimmungswerte der Frauen anzeigen lassen:

```{r}
for (i in 1:nrow(df)) {
  
  if(df$Geschlecht[i] == "weiblich"){
    
    print(df$Stimmung[i])
    
  }
  Sys.sleep(time = 1) 
}
```

Wenn die Bedingung nicht erfüllt ist (in diesem Fall Geschlecht == "männlich"), können wir mittels `else{}` eine alternative Verhaltensweise der Schleife definieren. 

Lassen Sie uns dem Nutzer eine kleine Nachricht schreiben, die erscheinen soll, wenn die Bedingung nicht zutrifft.

```{r}
for (i in 1:nrow(df)) {
  
  if(df$Geschlecht[i] == "weiblich"){
    
    print(df$Stimmung[i])
    
  }else{
    print("Die Person ist ein Mann.")
  }
  Sys.sleep(time = 1)
}
```

